臺灣臺南地方法院民事判決　　　　　　　 100年度建字第2號
原　　　告　陳智勇
訴訟代理人　張文嘉律師
被　　　告　昌鋐機電工業有限公司
法定代理人　林昌慰
上列當事人間請求給付工程款事件，經本院於民國100年7月20日
言詞辯論終結，判決如下：
    主      文
原告之訴及假執行之聲請均駁回。
訴訟費用新台幣貳萬壹仟參佰元由原告負擔。
    事實及理由
一、原告起訴主張：
(一)被告向訴外人映瑞工業股份有限公司（下稱映瑞公司）承包
    屏東市○○○段（起訴狀誤載為前鎮溪段）1344-11地號土
    地上新建廠房工程（以下點稱系爭工程），再將工程轉包予
    訴外人黃財根、何耀坤等2人。嗣黃財根、何耀坤因缺少資
    金無法如期完成工程，欲向原告借款新台幣（下同）300萬
    元，被告為使工程順利完工，遂與黃財根、何耀坤達成合意
    ，約定於渠等2人履行(一)基地完成、(二)鋼材入廠、(三)鋼構組
    裝完成等各期工程得向被告請款時，由被告於每期應付工程
    款中各保留100萬元逕向原告給付，3階段共需給付原告300
    萬元，並有簽立同意書（見本院補字卷12頁，以下簡稱系爭
    同意書）為憑。
(二)黃財根、何耀坤既已完成前述第(一)、(二)期工程，而被告亦知
    悉並承諾直接向原告給付，則本件債權讓與業已生效。縱被
    告已將工程款支付予黃財根、何耀坤，原告仍得向被告請求
    給付上開2期共200萬元之工程款。
(三)並聲明：1.被告應給付原告200萬元及自起訴狀繕本送達翌
    日起至清償日止，按年息百分之5計算之利息。2.願供擔保
    請准宣告假執行。
二、被告抗辯：
(一)被告雖有將系爭工程轉包予盛大浤土木包工業（何耀坤）及
    信宏鐵公所（何明石），並應原告及黃財根之要求簽立系爭
    同意書，惟簽立同意書時盛大浤土木包工業負責人何耀坤並
    未到場，被告當時表明必須何耀坤同意並簽名始生效，嗣經
    被告向何耀坤查證，何耀坤表示其並未同意由原告請領工程
    款，亦未於系爭同意書上蓋章，故本件債權讓與應屬無效。
(二)系爭工程因黃財根財務週轉困難，僅完成部分基地整地工程
    後即未繼續施作，後續工程均由被告代為施作，被告為求工
    程順利完成，已代墊材料費及工資。系爭工程雖已完工，但
    被告已付之簽約訂金及代墊款項總數已超出發包之總金額。
(三)並聲明：駁回原告之訴。
三、兩造不爭執之事項：
(一)被告將其承攬之系爭工程轉包予何耀坤（盛大浤土木包工業
    ，負責鋼骨材料部分）、何明石（信宏鐵工所，鋼骨工人部
    分）、黃財根（負責土木工程部分）。
(二)系爭同意書上所載(一)基地完成、(二)鋼材入廠、(三)鋼構組裝完
    成，係根據工程合約書（本院卷27頁）所載之分階段付款方
    式而為記載，其中(一)基地完成、(二)鋼材入廠、(三)鋼構組裝完
    成等工程皆已完工。
四、本件受應審酌者在於：系爭工程款之債權是否已經合法讓與
    給原告（亦即系爭同意書之效力為何）？
(一)系爭工程係由何耀坤（盛大浤土木包工業）、何明石（信宏
    鐵工所）、黃財根共同承攬一節，為兩造所不爭，已如前述
    ，據證人黃財根到庭具結證述：「（問：你做被告的工程是
    你一個人單獨承包嗎？）是我和盛大浤一人做一半，合約書
    寫在同一張，因為我沒有牌，所以用盛大浤公司的名義跟被
    告公司簽合約書的。工程款是各自請款，盛大浤公司請款鋼
    鐵的部分，我是請款土木的部分。」（見本院卷第94頁背面
    ）；證人何耀坤亦到庭具結證稱：「（問：對黃財根稱合約
    書雖然是共同承攬，但請款是跟何耀坤分開請款有何意見？
    ）剛開始是一起請款，到後來黃財根無法繼續做下去，我只
    好就我自己做的鋼鐵部份向被告請款。」證人黃財根復證稱
    ：「一開始是一起請款，後來是因為我沒有辦法做下去，所
    以才分開請款。」等語（見本院卷96頁背面），參以系爭工
    程合約書所載「付款方式」並未區分各承攬人各依其負責工
    作階段請款，而係以整個廠房工程施作進度按階段分次付款
    予承攬人全體，至承攬人間如何分配工程款係屬另一問題。
    因之，基於共同承攬之權利義務關係，自應由全體承攬人同
    意將系爭工程款之債權讓與第三人者，其債權讓與契約始生
    合法之效力，先予敘明。
(二)按當事人主張有利於己之事實者，就其事實有舉證之責任，
    民事訴訟法第277條前段定有明文。又民事訴訟法第358條關
    於私文書經本人或其代理人簽名、畫押、蓋章或按指印者，
    推定為真正之規定，須其簽名、畫押、蓋章或按指印係本人
    或其代理人為之，在當事人間已無爭執或經舉證人證明者，
    始得適用（最高法院28年上字第10號判例意旨、最高法院98
    年度台上字第1458號判決意旨參照）。故若他造對於私文書
    之真正性（例如：文書上簽名或印章之真正）有爭執者，應
    由主張該文書真正者（即主張該有利於己事實者），就該文
    書之真正、該文書上簽名或印章之真正負舉證之責。本件原
    告固提出系爭同意書（見補字卷12頁）主張黃財根、何耀坤
    均同意將系爭工程款債權讓與給原告，惟為被告所否認，原
    告雖舉證人黃峻銘之證詞為證，然查，證人黃峻銘證稱伊最
    初在艾卡多咖啡店看到系爭同意書，其上並無何耀坤之簽名
    ，幾天過後才在路上巧遇何耀坤，看到何耀坤從車上拿印章
    蓋在同意書上，伊並不認識何耀坤，是聽原告說蓋章的人是
    何耀坤等語（見本院卷23頁），核與原告所陳：證人黃峻銘
    在艾卡多咖啡店時看到系爭同意書上已有何耀坤之蓋章一節
    ，互不相符，參以證人黃峻銘證稱其係將款項貸與原告，再
    由原告轉借予黃財根等人（見本院卷22頁背面），可知證人
    黃峻銘與本件訴訟結果亦有密切之利害關係，所為證言難免
    有偏頗之虞，加以其所證復與原告所述多所不符，其證言已
    難遽予採信。再者，證人黃財根到庭具結證稱：「（問：你
    同意將工程款由原告直接向被告請款？）我那時是說到時要
    請款的時候與原告一起去請款，我會將款項交給原告。」、
    「（問：何耀坤是否同意此事？）簽同意書之前，我曾經有
    告訴何耀坤說工程款請完後要交給原告這件事情，那時大家
    都是朋友，原告並沒有要求何耀坤簽名，我之後也沒有在注
    意何耀坤有沒有去簽名，我們在簽名的時候，何耀坤沒有在
    場。簽完同意書後我有告訴何耀坤原告有給我錢，但何耀坤
    當時就表示不太願意工程款請完後要交給原告。」（見本院
    卷94頁背面至95頁）；另證人何耀坤亦具結證稱：「（問：
    對補字卷第12頁同意書影本有何意見〈提出補字卷第12頁同
    意書影本，並告以要旨〉？）我沒有看過這張同意書，也沒
    有在上面蓋章，我也沒有交給別人蓋印章。」、「（問：你
    剛剛說沒有看過補字卷12頁的同意書，是否知道工程款中的
    300萬元須由原告請款這件事？）本件訴訟之前，被告法定
    代理人林昌慰有告訴我他有簽一張同意書，但我從來沒有看
    過同意書，今天是第一次看到同意書，黃財根有跟我講過原
    告有叫我去簽名，我認為這不干我的事，我沒有跟原告借錢
    ，也沒有拿到錢，我也不知道錢是誰拿的，至於黃財根有沒
    有跟原告借到錢，我不清楚，黃財根跟我說要我簽名他才借
    的到錢。」等語（見本院卷84頁背面至85頁），由上各證詞
    觀之，要難證實系爭工程款債權之讓與確有經何耀坤同意及
    系爭同意書確有經何耀坤蓋章等情，此外，原告復無法舉出
    其他事證證明，其主張尚難憑採。系爭工程款債權讓與既未
    經讓與人與受讓人之合意，自難認其債權讓與契約合法生效
    。
(二)綜上所述，原告既未受讓系爭工程款債權，其基於債權人身
    分逕向被告請求給付系爭工程部分款項，實屬無據。
五、從而，原告依據承攬及債權讓與契約之法律關係，請求被告
    給付200萬元，及自起訴狀繕本送達翌日起至清償日止按年
    息百分之5計算之利息，為無理由，應予駁回。又原告既受
    敗訴之判決，其假執行之聲請亦因訴之駁回而失所附麗，應
    併予駁回。
六、至兩造其餘爭點（被告得否主張其代墊工程款而行使抵銷權
    ），與本件判決結果無影響，無庸再予審究，附此敘明。
七、本件訴訟費用【含裁判費20,800元，證人何耀坤日旅費為50
    0元（見本院卷99頁領據）】共計21,300元，本院爰依職權
    確定上開訴訟費用由原告負擔。
八、據上論結，本件原告之訴為無理由，依民事訴訟法第78條、
    第87條第1項，判決如主文。
中    華    民    國    100     年   7    月    29    日
                  民事第一庭    法      官  蔡雅惠
以上正本係照原本作成
如對本判決上訴，須於判決送達後20日內向本院提出上訴狀。
如委任律師提起上訴者，應一併繳納上訴審裁判費。
中    華    民    國    100     年    7    月   29    日
                                書記官  詹書瑋